【裁判字號】    94,訴,14
【裁判日期】    950829
【裁判案由】    侵權行為損害賠償
【裁判全文】
臺灣宜蘭地方法院民事判決                94年度訴字第14號
原      告  丙○○
            戊○○
共      同
訴訟代理人  黃豪志律師
被      告  甲○○
            財團法人羅許基金會
法定代理人  乙○○
共      同
訴訟代理人  吳振東律師
複代理人    丁○○
上列當事人間侵權行為損害賠償事件，本院於95年8月15日言詞
辯論終結，判決如下：
    主  文
原告之訴駁回。
訴訟費用由原告負擔。
    事實及理由
壹、原告主張：
  (一)被告甲○○係財團法人羅許基金會羅東博愛醫院（下稱博愛
    醫院）婦產科護士，且領有合格之助產士執照，為從事醫療
    業務之人。緣已懷孕38週之產婦即原告戊○○，於民國88年
    9月15日凌晨4時許，因陣痛、破水至博愛醫院待產，並由被
    告朱惠美照護，迄於同日凌晨6時15分許，被告甲○○已自
    胎心音監視器發現原告戊○○腹中胎兒有胎心音減速現象，
    雖經被告甲○○立即加以處理，然胎兒心跳仍未恢復正常，
    而被告甲○○依其專業知識，已可合理判斷胎兒於此種狀況
    下發生窒息之機會極高，理應注意迅速通知醫生到場處理，
    且依當時之狀況，雖原為原告戊○○產檢之林政權醫師恰在
    國外，為醫院內仍有值班醫師陳達，詎疏未注意通知醫師，
    僅一再為原告戊○○進行醫療處理。迄於同日上午6時40 分
    許，胎兒之頭部下降至原告戊○○之陰道口而清晰可見時，
    始聯絡婦產科醫師莊志吉前來接生。而莊志吉醫師於同日上
    午6時47分抵達產房，原告戊○○則於同日上午6時49分分娩
    產出胎兒許雅筑。嗣因許雅筑出生活動狀況不佳，且無呼吸
    ，莊志吉醫師乃通知小兒科醫師進行急救，惟許雅筑仍因吸
    入性肺炎，延至88年9月16日上午8時36分因呼吸性衰竭而不
    治死亡。由於許雅筑係原告熱切企盼誕生之第一胎，其死亡
    ，尤其係緣於醫護人員之過失而死亡，於原告等心靈之創傷
    ，至深且鉅，所致精神之痛苦，迄今難於抒解，爰依侵權行
    為之法律關係，請求被告甲○○及其僱用人財團法人羅許基
    金會羅東博愛醫院連帶賠償精神慰撫金各新臺幣（下同）2,
    000,000元。
  (二)又按「因侵權行為所生之損害賠償請求權，自請求權人知有
    損害及賠償義務人時起，二年間不行使而消滅。自有侵權行
    為時起，逾十年者亦同。」民法第197條第1項定有明文。原
    告等在行政院衛生署提出其最後一次醫事審議委員會鑑定函
    （92年10月16日衛署醫字第0920212368號函）之前，尚無法
    確知被告甲○○之行為有過失，而可認為係侵權行為，故原
    告於提起本件訴訟尚未逾2年，請求權時效不能認已消滅。
    並聲明：被告應連帶給付原告4,000,000元，及自88年9月16
    日起至清償日止按週年利率百分之5計算之利息。
貳、被告則以：
  (一)原告戊○○於88年9月15日上午4時許，因陣痛、破水至博愛
    醫院待產，由被告甲○○負責照顧及觀察生產狀況。原告戊○○到院時，其子宮頸已擴張約6公分，其後續產程進展快
    速正常。被告甲○○於6時許將原告戊○○送入產房待產，
    當時胎心因監視紀錄均正常。6時15分許，胎兒心音監視紀
    錄出現胎心減速情形，被告甲○○立即給予氧氣，增加點滴
    灌注及幫助產婦左側臥，以增加胎兒供氧，其胎心仍維持在
    每分鐘90至150次，且其發生減速時間少於10分鐘。其造成
    心跳減速或心跳過慢之原因，可能係臍帶或胎頭受壓迫所引
    起，第2產程發生胎心跳減速，乃文獻上所常見，再依醫學
    文獻，第2產程胎心音減速如伴隨異常基準心跳速率，或伴
    隨胎心音變異性消失，或二者皆有時，即表示胎兒窘迫之危
    險機率提高，但如該異常胎心音減速僅係間歇性，且其持續
    時間短暫，則對胎兒並不會有顯著影響。本案依當日上午6
    時15分至40分之胎心音監視報告，雖顯示曾有幾次異常減速
    情形，但因其情形未達美國婦產科醫學會1989年對重大變異
    性胎心音減速之定義，即「小於每分鐘70次，且持續超過60
    秒」之標準，且其5次胎心減速與該名產婦之子宮收縮情形
    正相配合（約3分鐘1次），殊無不正常等情事，是被告甲○○依其專業知識及臨床經驗研判，所為之措施，自無過失可
    言。
  (二)又按因侵權行為所生之損害賠償請求權，自請求權人知有損
    害及賠償義務人時起，二年間不行使而消滅。本件原告於許
    雅筑死亡後，即報請臺灣宜蘭地方法院檢察署相驗，該署檢
    察官偵辦後，曾將本案相關事證送請行政院衛生署醫事審議
    委員會鑑定，該委員會於89年9月29日以衛署醫字第8900205
    15號函檢附之第89126號鑑定書，已認被告甲○○就原告戊○○之照護過程有過失，嗣原告戊○○並於90年1月6日就該
    鑑定書提出陳述意見狀，由此足見原告獲悉該鑑定書之日期
    ，應早於其提出該陳述意見狀之日期，則其至遲於當時已知
    悉何人為加害人，及其行為為侵權行為，故縱因無法確知原
    告獲悉該鑑定書之日期，而姑且以原告提出該陳述意見狀之
    日期（即90年1月6日），為其知被告甲○○為加害人及其行
    為為侵權行為之日期，並為本件損害賠償請求權時效之起算
    日，乃原告遲至93年2月12日提起訴訟，其請求權已因逾二
    年不行使而消滅等語，資為抗辯。並聲明：原告之訴駁回。
、本院之判斷：
一、原告主張被告甲○○係博愛醫院婦產科護士，且領有合格之
    助產士執照，原告戊○○於88年9月15日凌晨4時許，因陣痛
    、破水至博愛醫院待產，並由被告朱惠美照護，迄於同日凌
    晨6時15分許，被告甲○○已自胎心音監視器發現原告戊○○腹中胎兒有胎心音減速現象，雖經被告甲○○立即加以處
    理，惟於同日上午6時40分許，胎兒之頭部下降至原告戊○○之陰道口而清晰可見時，始聯絡婦產科醫師莊志吉前來接
    生。而莊志吉醫師於同日上午6時47分抵達產房，原告戊○○則於同日上午6時49分分娩產出胎兒許雅筑。嗣因許雅筑
    出生活動狀況不佳，且無呼吸，莊志吉醫師乃通知小兒科醫
    師進行急救，惟許雅筑仍因吸入性肺炎，延至88年9月16日
    上午8時36分因呼吸性衰竭而不治死亡等情，此為被告所不
    爭執，並有臺灣宜蘭地方法院檢察署88年度相字第346號、
    92年度偵字第2878號、本院93年度訴字第14號等卷宗影本在
    卷可佐。而本件胎兒許雅筑經解剖鑑定後：依顯微鏡觀察結
    果，認「氣管及肺泡內散布著許多細胞外金黃色胎便以及些
    許表皮角質物質和無鱗狀細胞，氣管之纖毛細胞大量脫落，
    多處肺泡內嚴重積水」：病理檢察結果，認「肺部及氣管中
    有因異物造成之吸入性肺炎，肺中有重度水腫」；而死亡原
    因之看法，認「死者之組織病理切片檢查發現肺泡內充滿胎
    糞及表皮細胞等異物，有嚴重吸入性肺炎及肺水腫，研判死
    者之間接死因為疑體重過輕及異物存留肺臟，直接死因為吸
    入性肺炎導致窒息。死亡機轉為【呼吸性衰竭】，死亡方式
    為【自然死亡】。」有法務部法醫研究所（88）法醫所醫鑑
    字第1170號鑑定書可參。
二、再本件關於被告甲○○之護理過程，綜合當時生產之醫療紀
    錄，於偵查中經檢察官三次送請行政院衛生署醫事審議委員
    會（下稱醫事審議委員會）、一次送請行政院國軍退除役官
    兵輔導委員會臺北榮民總醫院（下稱榮民醫院）、一次送請
    國立臺灣大學醫學院附設醫院（下稱臺大醫院），及刑事第
    一審程序中送請醫事審議委員會鑑定。其中關於醫事委員會
    之鑑定意見：(一)依行政院衛生署89年9月29日衛署醫字第089
    0020515號函檢送之鑑定書（下稱第1次醫事鑑定，參見88年
    度相字第346號卷第72頁），認「護理人員甲○○為助產士
    ，於產婦過程中未即早通知醫師到診，對已發生胎心嚴重變
    化之產婦，亦未適時向醫師反應，而且不讓醫師太早來等待
    接生，待看到胎頭時（06:40），才聯絡值班醫師莊志吉來
    接生，此時胎心已呈現持續減速每分鐘小於100跳），致使
    窘迫的胎兒無法適時或提早分娩，胎兒發生週產期窒息缺氧
    過久，錯失可能挽救胎兒生命的機會。故有處理不當之情形
    」；(二)依行政院衛生署91年12月30日衛署醫字第0910079636
    號函檢送之鑑定書（下稱第2次醫事鑑定，參見88年度相字
    第346號卷第129至132頁），認「甲○○護士發現胎心減速
    情形時，立刻給予氧氣，增加點滴灌注及幫助產婦左側臥，
    均為正確處理方式，更重要的處置還應包括立即通知醫師，
    以應付必須立即生產的需要，產科醫師到場後更應即刻判斷
    是否需要急救的準備」；(三)依行政院衛生署92年10月6日衛
    署醫字第0920212368號號函檢送之鑑定書（下稱第3次醫事
    鑑定，參見88年度相字第346號卷第228頁至第232 頁），認
    「(一)‧‧‧吸入胎糞實際與胎兒出生時的酸血症密切相關，
    發生窒息的胎兒較可能發生胎糞吸入，因此產前窒息是發生
    胎糞吸入的重要因素，此例胎心音監測器自06:15 開始胎心
    減速並呈現持續性心跳過慢（70~90跳／分）達10 分鐘，雖
    經值班護士處置，胎兒心跳並未恢復正常（15分鐘內有5次
    減速至90跳／分），在長達25分鐘的心跳嚴重異常情況下，
    產前已可合理判斷胎兒發生窒息的機會極高，並非是無法預
    測且無法預防的狀況。胎心跳減速之情形，有可能是第二產
    程的一種現象，第二產程的心跳變化雖難於預測胎兒的預後
    ，但持續心跳小於90跳／分達10分鐘，是可以預測胎兒有可
    能發生窘迫危險的，然而醫院內醫護人員並未作充分的準備
    及適當處置。」、「(二)第二產程間歇性胎心嚴重減速，且其
    持續時間短暫，確實不一定會對胎兒有顯著之影響，但不應
    視為屬於正常範圍，因為此胎心徵兆，胎兒窒息隨時會快速
    發生，最好作好可以快速生產的準備，更何況此例持續心跳
    過慢和心跳減速，且心跳一直未回復正常。甲○○護士發現
    胎心減速情形時，立刻給予氧氣，增加點滴灌注及幫助產婦
    左側臥，均為正確處理方式，但更重要的是應立即通知醫師
    診察及處理此點並未做到。」、「(三)生長遲滯，羊水過少均
    是胎兒窘迫的徵兆，常合併嚴重之胎便吸入，且對胎兒窘迫
    和胎便吸入的耐受性較一般新生兒差，醫師對這類高危險案
    例更應特別注意並積極介入，作好可以隨時生產的準備，縱
    使仍無法避免悲劇之發生，也不應如同本案，胎心已呈現持
    續性心跳過慢70~90跳／分達10分鐘，仍認為為常見之情況
    ，而等到可以讓醫師剛好接生時，才通知值班醫師。」；(四)
    依行政院衛生署93年9月20衛署醫字第0930218287號函檢送
    之鑑定報告（下稱第4次醫事鑑定，參見93年度訴字第14號
    卷第119頁至第129頁），認「新生兒的胎便吸入與生產時胎
    兒窘迫窒息的情形有密切關連。本例胎兒屬生長遲滯且合併
    子宮內羊水過少，對任何原因產生的胎兒窘迫耐受性較一般
    新生兒差，因此產前窒息是發生胎便吸入的重要原因。當監
    視紀錄顯現超過10分鐘的胎心減緩情況時，已可合理判斷胎
    兒發生窒息及吸入胎便的機會極高，醫師、護士對這類高危
    險案例理應特別注意並積極介入，作好可以隨時生產的準備
    。縱使通知醫師前來與胎兒吸入胎便無法確認因果關係；及
    時通知醫師到場處理亦可能無法避免胎便吸入之發生，不過
    產房護士也不應在胎心發生嚴重異常時，還要等到可以讓醫
    師能剛好接生，才通知值班醫師前來生產，護士的照護過程
    似有瑕疵。」綜以前開醫事審議委員會4次鑑定意見，本件
    被告甲○○於原告戊○○之生產過程中，於發現胎心減速情
    形時，立刻給予氧氣，增加點滴灌注及幫助產婦左側臥，雖
    為正確處理方式，惟當胎兒胎心音自6時15分許開始胎心減
    速並呈現持續性心跳過慢（70~90跳／分）達10分鐘，雖經
    處置但胎兒心跳並未恢復正常（15分鐘內有5次減速至90跳
    ／分），應可合理判斷胎兒發生窒息及吸入胎便的機會極高
    ，但未即早通知醫師到診，待看到胎頭時（即6時40分許）
    ，才聯絡值班醫師莊志吉來接生，致使窘迫的胎兒無法適時
    或提早分娩，被告甲○○之照護過程顯有過失。
三、本件於偵查中雖曾送請榮民醫院及臺大醫院送鑑定，依榮民
    醫院91年9月26日北總婦字第0910010534號函檢送之鑑定意
    見書（參見88年度相字第346號卷第119頁），認「2.產程進
    展順利，胎心率出現持續減速的情形之後9分鐘嬰兒分娩出
    ，但胎兒娩出後不哭無呼吸，應無吸入的動作，胎糞吸入的
    情形應非出生之後急救不及造成，故醫療過程並無不當處理
    。」、「3.新生兒因胎糞吸入導致死亡的發生機率為0.1%
    ，產前胎糞吸入為無法預測且無法預防的情形。（Williams
    Obstertrics 21th edition,P.351）」；另臺大醫院91年10
    月22日（九十一）校附醫秘字第9100016669號函（參見88年
    度相字第122頁、123頁），認「產婦戊○○女士（以下簡稱
    顏女士）在民國八十八年九月十五日凌晨四時住院於羅東博
    愛醫院，當時其已破水、有規則陣痛，胎兒胎心音正常。至
    六時產婦子宮頸全開、送產檯，至六時十五分有胎心跳減速
    之情形，有可能是第二產程的一種現象，經值班人員給予氧
    氣、點滴、左側躺，至六時四十分通知值班主治醫師莊志吉
    ，莊志吉醫師在六時四十七分到達產房，六時四十九分顏女
    士分娩出一女嬰。嬰兒重二千五百六十公克，有臍帶纏繞身
    體之情形，Apgar score 1→1，出生後給予口鼻分泌物抽吸
    、套氧氣罩及心外按摩，並送小兒加護病房；至九月十六日
    八時三十六分嬰兒死亡，解剖死因為吸入性胎糞等異物導致
    窒息死亡。醫護人員已盡力照顧及急救嬰兒，並無過失。」
    依上開榮民醫院及臺大醫院之鑑定意見，雖均認被告甲○○
    於處理過程中並無過失，但依前述行政院衛生署醫事鑑定委
    員會之第2次醫事鑑定，認「1.榮總鑑定認為〝胎兒娩出後
    ，不哭，無呼吸，應無吸入的動作，胎糞吸入的情形應非出
    生之後急救造成，故醫療過程並無不當處理〞又〝新生兒因
    胎糞吸入導致死亡的發生機率為0.1%，產前胎糞吸入為無法
    預測且無法預防的狀況（Williams Obstertrics 21thediti
    on,P.351）〞。按同一教科書謂，約有12至22%的生產會發
    生羊水中染有胎糞，其中甚少發生胎兒死亡，機率僅有0.1%
    ，僅是胎糞染色一般危險性不高，但胎兒若是吸入胎糞則會
    嚴重威脅生命。按吸入胎糞實際與胎兒出生時的酸血症密切
    相關，甚至有動物研究顯示只有發生窒息的胎兒才會發生胎
    糞吸入，因此產前窒息是發生胎糞吸入的重要因素，此例胎
    心音監測器自6：15開始胎心減速並呈現持續性心跳過慢（
    70～90跳／分）達10分鐘，雖經值班護士處置，胎兒心跳並
    未恢復正常（15分鐘內有5次減速至90跳／分），在長達25
    分鐘的心跳極度異常情況下，產前已可合理判斷胎兒發生窒
    息的機會極高，並非是無法預測且無法預防的狀況。值班醫
    師未在場，值班護士亦未立即通知醫師，致使胎兒窘迫過久
    ，延後救治的時機，是有疏失。」、「2.臺大鑑定認為〝06
    ：15有胎心減速之情形，有可能是第二產程的一種現象，經
    值班人員給予氧氣、點滴、左側躺，至06：40通知值班醫師
    莊志吉，莊志吉醫師在06：47到達產房，06:49產婦分娩出
    一女嬰。嬰兒重二千五百六十公克，有臍帶纏繞身體之情形
    ，Apgar score一分轉一分，出生後給予口鼻分泌物抽吸、
    套氧氣及心外按摩，並送小兒加護病房；至9月16日08：36
    嬰兒死亡，解剖死因為吸入性胎糞等異物導致窒息死亡。醫
    護人員已盡力照顧及及急救嬰兒並無過失〞。按Williams
    Obstertrics 21th edition,P.354，第二產程的心跳變化雖
    難於預測胎兒的預後，但心跳變異性喪失，持續心跳小於90
    跳／分，多位學者認為是可以預測胎兒窘迫窒息，又按HAND
    BOOK of Fetal Heart rate monitoring 2nd描述第二產程
    的持續心跳過慢和不正常的心跳減速情形，不應當成令人安
    心的錯覺，因為胎兒窒息隨時會快速發生，最好作好可以快
    速生產準備，更何況此例心跳一直未回復正常，且持續心跳
    過慢和心跳減速，值班人員遲至06：40等到可以讓醫師剛好
    接生，才通知醫師。」，是前開榮民醫院及臺大醫院之鑑定
    意見中，未斟酌本件自6時15分許開始胎心減速並呈現持續
    性心跳過慢，且經值班護士處置後胎兒心跳並未恢復正常，
    在長達25分鐘的心跳極度異常情況下產前應可合理判斷胎兒
    發生窘迫窒息之情況，是關於榮民醫院及臺大醫院之鑑定意
    見不足為被告甲○○有利之認定。
四、被告雖抗辯被告甲○○於發現胎心因減速時立即給予氧氣，
    增加點滴灌注及幫助產婦左側臥，以增加胎兒供氧，由於造
    成心跳減速或心跳過慢之原因，可能係臍帶或胎頭受壓迫所
    引起，第2產程發生胎心跳減速，乃文獻上所常見，再依醫
    學文獻，第2產程胎心音減速如伴隨異常基準心跳速率，或
    伴隨胎心音變異性消失，或二者皆有時，即表示胎兒窘迫之
    危險機率提高，但如該異常胎心音減速僅係間歇性，且其持
    續時間短暫，則對胎兒並不會有顯著影響。且接生之莊志吉
    醫師於刑事案件審理中亦結證稱：於6時15分到6時40分心跳
    減速，根據文獻報告，第二產程百分之九十以上產婦都有這
    種情形，第二產程依據胎心跳減速判斷胎兒窘迫不是很準確
    ，要懷疑胎兒窘迫一般是低於每分鐘七十跳，超過一分鐘，
    或變異性消失，或基準的心跳率發生異常，如果這些現象就
    採取手術儘速生產等語（參見93年度訴字第14號刑事卷宗93
    年3月3日審判筆錄），惟依醫事審議委員會第4次醫事鑑定
    意見中，認「胎兒窘迫的胎心變化包括延遲性胎心減速（
    late deceleration），中重度變異性胎心減速（variable
    deceleration）及基本胎心率（baseline rate）低於110/m
    in延續五分鐘以上。依據原載教科書記載「每分鐘七十次以
    下」是指美國婦產科學院（The American College ofObste
    ricians and gynecologists）定義嚴重的變異性胎心減速
    （significant variable deceleration）是心跳減速至每
    分鐘七十次以下且持續超過六十秒。所謂變異性胎心減速，
    定義是胎心減速的起始點經常發生在相對於子宮收縮過程中
    的不同點，且胎心減速全程應小於兩分鐘。事實上本案胎心
    記錄並無子宮收縮曲線對照，難以認定僅只發生變異性胎心
    減速，況且記錄中還合併持續性心跳過慢超過十分鐘，若僅
    視同單純的變異性胎心減速處理，並不適當。」，是被告關
    於此部分之抗辯不足採信。
五、本件胎兒許雅筑因吸入胎糞致嚴重吸入性肺炎及肺水腫，直
    接死因為吸入性肺炎導致窒息，已如前所述。雖醫事審議委
    員會第4次醫事鑑定意見中，認「縱使通知醫師前來與胎兒
    之吸入胎便無法確認因果關係；及時通知醫師到場亦可能無
    法避免胎便吸入之發生」，惟該鑑定意見中亦認「嚴重之胎
    便吸入症候群是在生產過程中吸入染有胎便的羊水，導致肺
    臟組織炎性反應所致。約有12至22%的生產會發生羊水中染
    有胎便，僅是胎便染色危險並不高，但胎兒若吸入胎便則會
    嚴重威脅生命。胎便吸入症候群與胎兒子宮內生長遲滯、慢
    性窘迫和分娩前之急性窘迫、窒息有密切關連。發生羊水中
    染有胎便的妊娠案例，若無合併產前胎心異常，通常無法預
    料胎便吸入症候群是否會發生。但對於具有危險因子的個案
    ，吸入胎便的機會甚高，胎便吸入的耐受性亦較一班新生兒
    差，醫師對這類高危險性案例應特別注意並積極作好隨時生
    產的準備，以盡量避免胎兒受傷。」而第1次醫事鑑定意見
    中，認「莊醫師為當日值班醫師，理應負責產房一切醫療事
    務。雖然被通知後，7分鐘即到達產房，但對當時情況未必
    完全掌握，而未作出預防胎便吸入之處理。嬰兒出生後，雖
    然有護理人員做口鼻分泌物抽吸，但似乎未意識到活力不佳
    的嬰兒，其咽部可能有更黏稠的胎便，而仍使用氧氣罩幫助
    呼吸。但倘若醫師莊志吉至06：47始接診病患，即難怪其處
    置有些失當，如未要求小兒科醫師到場急救。」是本件被告
    甲○○未即早通知醫師到診，待看到胎頭時（即6時40分許
    ），始聯絡值班醫師莊志吉來接生，致使胎兒無法適時或提
    早分娩，且於醫師到場接生時因對當時情況無法完全掌握，
    而採取預防胎便之處理，致胎兒因吸入胎便引起吸入性肺炎
    導致死亡，則被告甲○○之過失行為與胎兒之死亡結果間，
    自具有相當因果關係。
六、按不法侵害他人致死者，被害人之父、母、子、女及配偶，
    雖非財產上之損害，亦得請求賠償相當之金額，受僱人因執
    行職務，不法侵害他人之權利者，由僱用人與行為人連帶負
    損害賠償責任。但選任受僱人及監督其職務之執行，已盡相
    當之注意或縱加以相當之注意而仍不免發生損害者，僱用人
    不負賠償責任，民法第194條、第188條第1項分別定有明文
    。被告甲○○為被告財團法人羅許基金會羅東博愛醫院之受
    僱人，被告甲○○因執行業務致生他人損害，被告財團法人
    羅許基金會自應負連帶賠償責任。
七、就被告抗辯關於原告之侵權行為請求權是否罹於時效一節，
    原告主張應以偵查中最後一次之鑑定意見即醫事審議委員會
    第3次鑑定報告時間，而認此時原告知悉被告甲○○之行為
    構成侵權行為。按「所謂知有損害，非僅指單純知有損害而
    言，其因而受損害之他人行為為侵權行為，亦須一併知之，
    若僅知受損害及行為人，而不知其行為之為侵權行為，則無
    從本於侵權行為請求賠償，時效即無從進行。」、「關於侵
    權行為損害賠償請求權之消滅時效，應以請求權人實際知悉
    損害及賠償義務人時起算，非以知悉賠償義務人因侵權行為
    所構成之犯罪行為經檢察官起訴，或法院判決有罪為準。」
    ，最高法院分別著有46年台上字第34號、72台上字第738號
    判例可資參照，而於原告是否認知為侵權行為，應以社會上
    一般人之通念所得認知之情形為斷，但於醫療糾紛之案件中
    ，由於事涉醫療專業知識，一般人往往不具備相關知識，對
    於醫療人員之疏失及責任，需賴專業鑑定機構予以輔助。而
    本件案發後，原告丙○○於開羅派出所接受警方訊問時陳稱
    ：「因醫院處理不當，致胎兒出生後死亡，我向警方報案」
    、「我要告院方處理不當，致使我的小孩死亡。」（參見88
    年度相字第346號卷第3、4頁）；原告戊○○則於88年10月
    11 日向地檢署遞狀陳稱：「因院方之行政及醫療疏失，致
    聲請人之幼女出生後不久隨即死亡。」（參見88年度相字第
    第346號卷第22頁）。原告此時雖就其女許雅筑之死亡，主
    觀上認醫院醫療過程不當，惟關於醫療疏失之原因及何人為
    侵權行為人，在未經醫事鑑定之前，當無知悉之可能。而本
    件經醫事審議委員會於89年9月29日以衛署醫字第089002051
    5號函檢送之醫事鑑定意見（第1次醫事鑑定）中，已認被告
    甲○○於處理過程中具有疏失。就第1次醫事鑑定報告於89
    年11月16日由檢察官提示、影印供原告丙○○參考（參見88
    年度相字第346號卷第26頁89年11月16日訊問筆錄），原告
    戊○○復於90年1月8日（具狀日期為90年1月6日）向地檢署
    陳稱：「經鈞署轉請行政院衛生署醫事審議委員會鑑定，有
    衛署醫字第0890020515號函及編號89126之鑑定書確定羅東
    博愛醫院之院方及護理人員均有處理不當之情形。」（參見
    88年度相字第346號卷第101頁），則原告至遲於90年1月6日
    應已知悉第1次醫事鑑定之內容中關於被告甲○○於生產過
    程中之疏失，此時應解為原告已知悉本件侵權行為中關於侵
    害之原因及何人為賠償義務人。原告遲至93年2 月12日，始
    向本院就被告甲○○提起侵權行為民事訴訟，顯已罹於消滅
    時效。
八、原告關於被告甲○○之侵權行為請求權因時效而消滅，被告
    財團法人羅許基金會是否亦得主張時效抗辯，而關於連帶債
    務人中之一人消滅時效已完成者，依民法第276條第2項規定
    ，固僅該債務人應分攤之部分，他債務人亦同免其責任，惟
    民法第188條第3項規定僱用人賠償損害時，對於為侵權行為
    之受僱人有求償權，則僱用人與受僱人間並無應分擔部分可
    言，倘被害人對為侵權行為之受僱人之損害賠償請求權消滅
    時效已完成，如僱用人不得援用受僱人之時效利益，就全部
    債務同免責任，則於其為全部清償後，尚得向受僱人為全部
    求償，無異剝奪受僱人之時效利益，顯非事理之平，是僱用
    人應得援用該受僱人之時效利益，拒絕全部給付，最高法院
    分別著有85年度台上字第651、1131號判決可資參照。原告
    關於被告甲○○之侵權行為請求權既已罹於時效，則原告主
    張被告財團法人羅許基金會應負僱用人連帶賠償任部分，被
    告財團法人羅許基金會自得援用被告甲○○之時效利益，拒
    絕原告之請求。
九、時效完成後，債務人得拒絕給付，民法第144條第1項定有明
    文。故請求權之消滅時效完成後，債務人雖有拒絕給付之抗
    辯權，仍須債務人行使其抗辯權，始可認請求權已歸消滅。
    本件原告基於侵權行為之法律關係向被告主張損害賠償請求
    ，因被告抗辯罹於時效而消滅，從而原告請求被告給付如聲
    明所示之金額及利息，洵屬無據，應予駁回。
據上論結，原告之訴為無理由，依民事訴訟法第78條，判決如主
文。
中    華    民    國    95    年    8     月    29    日
                          臺灣宜蘭地方法院民事庭
                              法  官  辜  漢  忠
正本與原本無異。
如對本判決上訴，須於判決送達後20日內向本院提出上訴狀 (須
附繕本)。
中    華    民    國   095    年    8     月    30    日
                              書記官  陳  憲  文


司法院資訊處製作；財團法人民間司法改革基金會備份。
